最高法院刑事判決　　　　　　　　　　　　　　　八十八年度台上字第二一九四號
　　上 訴 人　台灣高等法院高雄分院檢察署檢察官
　　被　　告　丙　　○
　　　　　　　戊○○○
　　　　　　　丁 ○ ○
　　　　　　　甲 ○ ○
　　　　　　　乙 ○ ○
右上訴人因被告等違反貪污治罪條例案件，不服台灣高等法院高雄分院中華民國八十
七年十一月二十日第二審更審判決（八十七年度上更(一)字第一六九號，起訴案號：台
灣高雄地方法院檢察署八十二年度偵字第一六二九八號），提起上訴，本院判決如左
：
    主  文
原判決撤銷，發回台灣高等法院高雄分院。
    理  由
本件原判決以公訴意旨略謂：被告丙○係台灣人壽保險股份有限公司（台灣省營，全
部為公股。下稱台灣人壽保險公司）之總經理，乃依據法令從事公務之人員，明知被
告戊○○○及案外人徐佩琪與陳美中（該二人為人頭不知情）三人以高雄市○○路六
十九號一至八樓、七五之一號一至八樓及莒光街二○三巷五號一至九樓建物及土地，
面積約一○六○坪之克林飯店於民國八十年八月三十日向台灣人壽保險公司申請核准
貸款新台幣（下同）一億三千一百六十萬元，台灣人壽保險公司於同年九月十一日撥
付九千萬元後，戊○○○並未依借貸契約將該九千萬元用於克林飯店之整修工程上，
且貸款後之第一次利息即未繳納等事實，乃丙○竟在被告乙○○之斡旋下，與乙○○
、戊○○○及被告丁○○、甲○○共同基於犯意之聯絡，由丙○在同年十一月一日批
示准予續撥八百六十六萬五千一百二十七元，除其中二百六十六萬五千一百二十七元
以轉帳方式繳交三個月利息並滾入本金計息外，餘六百萬元由乙○○分得二百萬元，
丁○○、戊○○○夫婦分得一百五十萬元，甲○○分得二百五十萬元，以資圖利乙○
○、丁○○夫婦及甲○○四人，嗣戊○○○等人未再依約繳付利息且未償還貸款，致
公庫增加損失六百萬元，因認被告五人共犯貪污治罪條例第六條第一項第四款之圖利
罪嫌云云。經審理結果，以丙○被訴犯罪尚屬不能證明，則非依據法令從事公務人員
之戊○○○、丁○○、甲○○、乙○○四人亦無貪污治罪條例圖利罪之適用，因而維
持第一審諭知被告五人均無罪之判決，駁回檢察官在第二審之上訴，固非無見。
惟按審理事實之法院，對於被告有利及不利之證據，均應一律加以注意，依職權詳加
調查，期能發現真實。又證據取捨及其證明力之判斷，固屬於事實審法院之職權，但
此項判斷職權之行使，不得違背經驗法則與論理法則，且應將其得心證而為判斷之理
由，於判決內詳加明，否則即屬違背法令。丙○於八十二年二月十七日接受法務部
調查局高雄市調查處調查時，業已供認：「八十年九月二十六日乙○○送來戊○○○
等三人撥貸餘款之申請書後，本公司隨即派財務部承辦人莊榮達南下高雄查勘實際施
工情形，惟勘查情形並不理想，且發生第一次利息即未能如期繳納之情形，故起初本
公司並未核准再撥貸餘款，而當時適值省議會開議期間，……乙○○也三番兩次找我
去省議會祕書室討論續撥款項事宜……我考慮衡量了很久，才答應再撥九百萬元……
簡議長的黃姓祕書曾打過二次電話，向我表示乙○○係簡議長同鄉，希望我能關照一
下」（偵查卷第三十一頁反面、第三十二頁），似已供認明知莊榮達南下勘查施工情
形，並不理想，且第一次利息即未繳納，初未核准再撥貸餘款，嗣因遭所謂省議長祕
書與乙○○等人士希望關照，方核准撥款。又證人莊榮達於八十一年六月二十四日接
受調查人員訊問時，經訊之：「你為何於八十年十月十四日再度前往高雄市克林飯店
進行徵信工作﹖」答稱：「戊○○○等三人核貸額度為一億一千萬元，本公司於八十
年九月十一日撥給……合計九千萬元，即未再撥付，然乙○○一再要求撥付尾款二千
萬元，本公司即派我前去察看前次之撥款是否真有用在克林飯店之裝潢上，但經我實
際勘察結果，發現其並無意進行整修裝潢。」「我於八十年十月十四日再度勘查克林
飯店返回台北後，曾寫報告書報告勘察情形，並口頭報告劉守東科長、賀永健經理，
表示戊○○○等人並無意進行裝潢。」（偵查卷第三十六頁），其出具之說明書亦為
相同之記載（調查卷(二)第二十五頁、第二十六頁），核與證人即台灣人壽保險公司財
務部科長劉守東、財務部經理賀永健分別接受調查人員訊問時所供情節相符（偵查卷
第二十一頁反面、第五十一頁反面）。依上開卷證資料，莊榮達、劉守東、賀永健皆
已明確供證該公司派莊榮達於八十年十月十四日至高雄市克林飯店實際勘察時，已發
現貸款人戊○○○等人無意進行裝修工程，然原判決於理由欄四－２及四－６內，皆
不予採信，且未詳述其捨棄不足採信之理由。再者，莊榮達於勘察後提出之報告書，
業經劉守東在上簽註意見：「該筆貸款業已貸放九千萬元，於十月十一日應繳納第一
次利息，經催繳仍未繳納，並此呈明。」「本案貸放後第一次繳息即發生不正常，應
待其裝潢工程完工後，擬再議。」然丙○逕行批示為：「准予再撥六百萬元」（調查
卷(二)第二十三頁）。上揭不利於被告等人之證據資料如經審酌，得否仍認丙○未與其
餘被告為圖利之犯行﹖尚待查明。原審更審時，未按本院前次發回意旨，詳加調查斟
酌，致事實真相仍欠明瞭。檢察官上訴意旨，執以指摘原判決不當，為有理由，應認
仍有發回更審之原因。
據上論結，應依刑事訴訟法第三百九十七條、第四百零一條，判決如主文。
中      華      民      國    八十八    年      四      月    二十九    日
                              最高法院刑事第一庭
                                  審判長法官  施  文  仁
                                        法官  陳  炳  煌
                                        法官  張  淳  淙
                                        法官  洪  文  章
                                        法官  林  秀  夫
      右正本證明與原本無異
                                              書  記  官
中      華      民      國    八十八    年      五      月      四      日
